臺灣屏東地方法院交通事件裁定　　　　100年度交聲字第348號
原處分機關　交通部公路總局高雄區監理所屏東監理站
法定代理人　郭政雄
異　議　人　蔡武雄
即受處分人
上列受處分人因違反道路交通管理處罰條例事件，對於交通部公
路總局高雄區監理所屏東監理站民國100 年10月11日所為之處分
（原處分案號：屏監違字第裁82-ZDR029825號）聲明異議，本院
裁定如下：
    主  文
原處分撤銷。
蔡武雄不罰。
    理  由
一、原處分意旨略以：異議人即受處分人蔡武雄（下稱異議人）
    所有之VX-5653 號自用一般小客車，於民國99年11月27日21
    時45分許，行經國道一號新市收費站南下第9 車道之電子收
    費（ETC ）車道時，未申裝電子收費系統而行駛於該車道，
    致未繳納該筆通行費，經交通部臺灣區○道○○○路局（下
    稱高公局）委託辦理電子收費業務之遠通電收股份有限公司
    （下稱遠通公司）通知異議人於100 年1 月10日前補繳，異
    議人仍未於補繳期限內繳納，內政部警政署國道公路警察局
    第四警察隊認其有「汽車行駛於應繳費之公路不依規定繳費
    」之違規，乃於99年7 月26日以公警局交字第ZDR029825 號
    舉發違反道路交通管理事件通知單逕行舉發，嗣原處分機關
    即交通部公路總局高雄區監理所屏東監理站乃依道路交通管
    理處罰條例第27條第1 項規定，裁處異議人罰鍰新臺幣（下
    同）4,500 元（罰款已收繳）等語。
二、聲明異議意旨略以：依罰單顯示，該罰單於99年12月23日寄
    存於屏東民生郵局，但其於100 年2 月9 日辦理車輛停駛時
    ，屏東監理站並未告知或電腦顯示有此一筆罰單未繳或罰單
    或相片，乃准予報停，直至100 年9 月19日自美返台復駛時
    始知，迫於無奈只好預繳罰款以取回車牌；多年來該車之稅
    費、各種通知單及該車之車籍資料，該車之住址均在屏東市
    ○○路81號，警方沒有通知單次拍照之相片，卻將該罰單寄
    存於郵局，該通知單上之時間為晚上21時45分，是否為本人
    乎？本人迄不知情，且事隔10個月以上，也無法記憶起，本
    人不曾違規，更不曾有違單不繳之情事，遭此屈辱甚不服，
    警方是否天黑相片弄錯？又警方怎知是為伊所駕駛，即使為
    伊所駕駛又未簽收罰單，顯示枉罰等語。
三、按汽車行駛於應繳費之公路、橋樑、隧道或輪渡，不依規定
    繳費者，處汽車所有人或駕駛人3,000元以上6,000元以下罰
    鍰，並追繳欠費，道路交通管理處罰條例第27條第1 項定有
    明文。次按汽車行駛高速公路，於駛進收費站前，應依標誌
    指示預為減速慢行，並依規定標誌、標線、號誌指示或交通
    勤務警察指揮順序行駛過站繳費，高速公路及快速公路交通
    管制規則第23條定有明文。又汽車通行於應繳通行費之公路
    ，經收費站不依規定繳費者，徵收機關應向其追繳通行費及
    加收追繳作業費用。前項追繳作業費用包含車籍資料查詢費
    、照片費、帳單列印費、掛號郵資費、人工作業費及繳款手
    續費，各該費用由徵收機關核定之；有第1 項違規行為者，
    另由公路主管機關依道路交通管理處罰條例第27條規定處罰
    之，公路通行費徵收管理辦法第15條亦定有明文。而車輛不
    依規定繳納通行費，營運單位應依高速公路局查明之車籍資
    料，製發補繳通行費及作業處理費通知單，追繳通行費並加
    收作業處理費用，另用路人應依補繳通行費及作業處理費通
    知單所列金額及繳費期限完成補繳，逾補繳期限截止日未繳
    納者，依法舉發，交通部臺灣區○道○○○路局電子收費申
    裝及欠費追繳作業注意事項第13條第2 項、第17條定有明文
    。
四、次按行政機關得依法規將其權限之一部分，委託民間團體或
    個人辦理，行政程序法第16條第1 項定有明文。又處理違反
    道路交通管理事件，有關文書送達之程序，依行政程序法之
    規定；而送達，於應受送達人之住居所、事務所或營業所為
    之；違反道路交通管理事件統一裁罰基準及處理細則第5 條
    、行政程序法第72條第1 項前段分別定有明文。再按汽車所
    有人名稱、住所等如有變更，應向公路監理機關辦理登記，
    固為道路交通安全規則第23條第1 項所明定，惟基於便民原
    則，因應社會現況，交通部公路局另訂定公路監理電腦系統
    車輛車籍及駕駛人駕籍增設「通信地址」欄位作業注意事項
    ，依該注意事項第1 點、第2 點規定，因應車主、駕駛人之
    需要，准予車主、駕駛人於公路監理電腦系統車籍及駕籍檔
    中增列通信地址，以利公路監理機關各項通知單之寄達，並
    於該注意事項第6 點規定：「公路監理機關受理車主、駕駛
    人申請增設通信地址後，應立即登載於公路監理電腦系統之
    車籍及駕籍檔中；爾後各項便民服務之通知事項及汽車燃料
    使用費繳款通知、汽車使用牌照稅繳款通知及監理機關依權
    責舉發之違規通知單、裁決書之送達，皆以通信地址寄發。
    」，職是，一旦經車主或駕駛人填寫申請書為登記，公路監
    理機關即有義務登載其通信地址於電腦系統中，並依此地址
    寄發文件。
五、經查：
(一)、上開車牌號碼VX-5653 號自用一般小客車係異議人所有，於
    99年11月27日21時45分許，行經國道一號新市收費站南下第
    9 車道之電子收費車道時，未裝設電子收費系統而行駛於該
    車道，經遠通公司寄送高速公路通行費補繳通知單，通知異
    議人於100 年1 月10日前補繳，異議人未於期限內繳納之事
    實，有高速公路局委託遠通電收公司辦理電子收費業務送達
    證書、交通部臺灣區○道○○○路局電子收費服務《單一案
    件查詢交易明細表》（附採證相片1 張）各1 份在卷可憑（
    見本院卷第10、24頁），固堪以認定。
(二)、經查，異議人之戶籍於86年4 月3 日遷至「屏東縣屏東市○
    ○路6 之1 號」，迄100 年10月19日本院查詢時皆未有變動
    之情，有其個人戶籍資料查詢結果結果在卷可稽（見本院卷
    第16頁），是異議人於本件違規時確設籍於上開戶籍地址乙
    節，固堪憑認；然異議人係將「屏東縣屏東市○○路81號」
    登記為上開車輛之車籍地址，此有該車輛之行車執照影本、
    車號查詢汽車車籍各1 份在卷可稽（見本院卷第13、18頁）
    ，則異議人既向公路監理機關登記「屏東縣屏東市○○路81
    號」為車籍地址，該址自等同於其通信地址，是其既已向公
    路監理機關申報通信地址，並經公路監理機關完成登記在案
    ，應可信賴公路監理機關對於因車輛或駕照管理所生行政文
    書均會以該通信地址寄發，且按期收受稅費之通知無誤，自
    不宜再令其負擔舊址不能送達之不利益，況行政機關及遠通
    公司就該通信地址亦非無從查知，自不得拘泥於其戶籍地址
    ，而應就其通信地址為送達而不能後，始得為其餘送達方式
    ，否則將失申報聯絡地址之意義；準此，公路監理電腦系統
    之車籍檔案內既有異議人可資送達之通信地址，而前開補繳
    通知單亦屬便民服務之通知事項及公路監理機關所轄各項通
    知單之範疇，是高公局委託遠通公司辦理催繳電子收費業務
    時，即應依前開規定按異議人前開車籍地址送達補繳通知單
    ，始為適法。惟本件遠通公司僅依異議人之戶籍地址即「屏
    東縣屏東市○○路6 之1 號」投遞補繳通知單，並因未獲會
    晤本人亦無受領文書之同居人、受雇人或應送達處所之接收
    郵件人員，而於99年12月23日將該補繳通知單寄存於民生路
    郵局而為送達乙情，有高速公路局委託遠通電收公司辦理電
    子收費業務送達證書附卷足憑（見本院卷第10頁），且未有
    異議人至該郵局領取補繳通知單之證明，則高公局及遠通公
    司既從未向異議人所登記之上開車籍地址送達，自難率認異
    議人係住居於上開戶籍地址，而使異議人遭受「寄存送達」
    之不利益效果。本件補繳通知單之送達自非合法，而不生送
    達之效力。
(三)、次查異議人並非遠通公司之申設戶，而係誤闖ETC 電子收費
    車道，有上開交通部台灣區○道○○○路局電子收費服務單
    一案件查詢交易明細表影本1 紙在卷可參（見本院卷第24頁
    ），其與遠通公司間既無契約關係，實無從向遠通公司陳報
    其於公路監理機關申報之聯絡地址。而依前述交通部臺灣區
    ○道高速公路局電子收費申裝及欠費追繳作業注意事項第13
    條第2 項規定：「營運單位應依本局查明之車籍資料，製發
    補繳通行費及作業處理費通知單，追繳通行費並加收作業處
    理費用。」，是於車輛未依規定繳納通行費時，高公局即應
    向公路監理機關查詢該車輛之車籍資料及應送達處所，以供
    營運單位寄送補繳通知單，而高公局顯可輕易查得異議人所
    登記之車籍地址，從而，高公局未提供遠通公司正確或充足
    之資料之疏失，致遠通公司未按異議人申報之車籍聯絡地址
    送達補繳通知單，其送達尚難謂合法，自難遽令異議人承擔
    逾期未繳費之責任。綜上，本件補繳通知單既未合法送達，
    異議人自無從於補繳期限前補繳通行費，則其是否有「不依
    規定繳費」之違規行為，即屬不確定狀態，舉發單位尚無從
    為舉發。另本件應依法重新通知當時之汽車所有人補繳通行
    費，倘該汽車所有人逾補繳期限而未繳交，當可依道路交通
    管理處罰條例第27條第1 項規定掣單舉發，並追繳欠費，且
    該舉發通知單並應依前開行政程序法第69條第2 項規定為送
    達，附此敘明。
六、綜上所述，本件車牌號碼VX-5653 號自用一般小客車縱有於
    上揭時間，行經國道一號新市收費站南下第9 車道之電子收
    費車道，因非申裝用戶，未繳通行費並欠繳之事實，然因遠
    通公司之補繳通知單未經合法送達，異議人無從於補繳期限
    期補繳通行費，則其是否有不依規定繳費之違規行為，仍屬
    未定，即不符合道路交通管理處罰條例第27條第1 項所定之
    處罰要件，舉發機關尚無權舉發，原處分機關未察，逕對異
    議人為本件裁罰，即難認為允當；本件異議人之異議為有理
    由，自應由本院將原處分撤銷，並另為異議人不罰之諭知，
    以資適法。
據上論斷，依道路交通管理處罰條例第87條第2 項，道路交通事
件處理辦法第19條前段，裁定如主文。
中    華    民    國    100   年    12    月    16    日
                  交通法庭      法  官  陳秀慧
以上正本證明與原本無異。
如不服本裁定，應於收受送達後5 日內向本院提出抗告書狀敘述
抗告之理由抗告於臺灣高等法院高雄分院。
中    華    民    國    100   年    12    月    16    日
                                書記官  蔡語珊